【裁判字號】    95,台上,6456
【裁判日期】    951123
【裁判案由】    業務過失致人於死
【裁判全文】
最高法院刑事判決            九十五年度台上字第六四五六號
上  訴  人  甲○○
            乙○○
            丙○○
            丁○○
            戊○○
上 列二 人
共      同
選任辯護人  張雯峰律師
            奚淑芳律師
上  訴  人  己○○  男民國○○年○月○○日生
                    身分證統一編號：Ｚ000000000
                    住台灣省雲林縣斗六市○○路○段422號
            庚○○  男民國○○年○月○○日生
上 列一 人
選任辯護人  林德昇律師
            顏伯奇律師
上  訴  人  辛○○  男民國○○年○月○日生
選任辯護人  葉天祐律師
上  訴  人  壬○○  男民國○○年○月○○日生
                    身分證統一編號：Ｚ000000000
選任辯護人  傅祖聲律師
            潘彥州律師
            陳佑寰律師
上  訴  人  癸○○  男民國○○年○月○○日生
選任辯護人  黃勝昭律師
            楊瓊雅律師
上  訴  人  子○○  男民國○○年○○月○日生
選任辯護人  蔡文斌律師
            王建強律師
上列上訴人等因業務過失致人於死案件，不服台灣高等法院台南
分院中華民國九十四年七月二十五日第二審更審判決（九十三年
度上重更(一)字第七０號，起訴案號：台灣雲林地方法院檢察署八
十八年度偵字第五０三七、五九三三、五九三四號），提起上訴
，本院判決如下：
    主  文
原判決關於乙○○、丙○○、丁○○、戊○○、己○○、庚○○
、辛○○、壬○○、癸○○、子○○部分撤銷，發回台灣高等法
院台南分院。
甲○○之上訴駁回。
    理  由
一、撤銷發回部分（即上訴人乙○○、丙○○、丁○○、戊○○
、己○○、庚○○、辛○○、壬○○、癸○○、子○○部分）：
本件原判決認定上訴人甲○○分別於民國七十九年十二月十二日
、八十一年一月二十四日，設立漢記建設股份有限公司（下稱漢
記公司）、宗漢建設股份有限公司（下稱宗漢公司）、漢統建設
股份有限公司（下稱漢統公司），並自任董事長，各該公司之登
記營業項目均無營造工程一項。而宗漢公司、漢統公司係甲○○
用以節稅、開發票之用，係屬空殼公司，實際上係由漢記公司運
作業務。楊錫彬於八十年初進入漢記公司，八十一年初擔任總經
理一職，公司業務、財務、人事等即均由楊錫彬、甲○○二人核
決。漢記公司至八十年五月間並無實際承造集合性住宅之經驗，
詎甲○○、楊錫彬二人明知漢記公司並未依法取得營造業公司執
照，依法不得為建築物之承造人，惟甲○○竟為謀取更大利潤，
即決意由漢記公司自行僱工興建集合性住宅銷售，而自八十年六
月間起，至八十二年十二月一日止，於短短二年六個月時間內，
即連續借用具有甲等營造登記證書之財昇營造工程股份有限公司
（下稱財昇公司）之名義為承造人，自行發包購料僱工興建「碧
綠雙星」（含金星、銀星大樓）、「中山國寶一期」、「中山國
寶二期」、「中山國寶三期」、「漢記辦公大樓」（屬商業大樓
）、「觀邸大樓」等七棟大樓銷售。甲○○於八十一年一月間，
集資興建「中山國寶二期」住宅大樓，起造人為「宗漢公司」，
建築地點在雲林縣斗六市○○段社口小段九二之一八九號等筆土
地上，共分為Ａ、Ｂ、Ｃ、Ｄ、Ｅ、Ｆ、Ｇ、Ｈ、Ｉ、Ｊ等十棟
，每棟樓高十二樓，地下一樓，一、二樓為店舖，三樓以上為公
寓住宅，總戶數一百十四戶，為鋼筋混凝土結構，並於八十一年
五月十一日開工。上訴人乙○○為甲○○之弟，係漢記公司之副
總經理，負責覆核公司業務、財務之簽呈並參與公司決策，為主
導上開大樓工務事項之人，其與甲○○皆為從事業務之人，明知
集合性住宅房屋之興建，關係住戶生命、財產甚鉅，除美觀、經
濟等因素外，更應注重建築物之安全性，否則建築物遇外力來襲
而坍塌，不僅將失去保護住戶身家性命之功能，更將因而危害住
戶身體、生命安全，尤其中山國寶二期大樓為當時雲林地區戶數
最多之集合性住宅物，營建時更應小心謹慎，惟甲○○、乙○○
均過分自信而低估自行營建大樓之危險性，而仍相信建築物不致
因外力影響而瞬間倒塌。且於本棟大樓興建時，在人員任用、規
劃設計、材料採購及現場施工上，有以下之違背建築技術成規，
致生公共危險或缺失等：(一)、關於人員任用方面：漢記公司既為
上開大樓實際承造人，甲○○、楊錫彬、乙○○三人在缺乏豐富
營造經驗，或取得建築營造能力之資格證明文件之情況下，未聘
請領有專業技師執照或工地主任證書之建築專業工程人員督導該
大樓施工，以確保施工品質，避免發生建物安全上之缺失。彼等
三人為減少人事支出，竟未僱用領有上開執照或證書之專業工程
人員到場督工，於八十一年三月四日，僱用甲○○之表哥即上訴
人丙○○擔任董事長特別助理，負責教導上開工地監工人員，惟
丙○○雖係大學土木工程系畢業，但亦僅短暫於營造廠服務，並
無大樓施工經驗。而漢記公司原有監工林瑞峰本係高商畢業，於
學校畢業後即至漢記公司擔任監工；黃怡創係普通中學畢業，亦
無建築營造工作經驗，於八十一年六月進入漢記公司擔任監工。
甲○○、楊錫彬、乙○○等人亦均未聘請專家對丙○○、林瑞峰
、黃怡創等人施以營建工程相關之教育訓練，即於八十一年間指
派丙○○擔任漢記公司工務部經理，負責材料採購發包之議價簽
約、審核及工地工務人員之管理，與現場施工品質之監督。林瑞
峰則擔任上開工地之工地主任，黃怡創擔任工地監工，約六個月
後（八十二年一、二月），黃怡創即升任工地副主任，接替林瑞
峰職務，其與林瑞峰均負責現場承包商施工品質之監督，及施作
混凝土之養護，並於擔任工地主管期間，負責採購混凝土並下令
灌漿。丙○○、林瑞峰、黃怡創均屬從事業務之人，然專業能力
均顯不足。而於上開工地開工至竣工期間（八十一年五月十一日
至八十三年一月二十日），漢記公司陸續僱工興建中山國寶第一
期（八十一年四月十四日開工）、中山國寶第三期（八十一年七
月十一日開工）、漢記辦公大樓（八十二年二月十三日開工）、
觀邸大樓（八十二年十二月一日開工）等其他工地，甲○○、楊
錫彬、乙○○三人，又不顧工程量之鉅大，為節省成本，又未增
聘人員參與上開工程之監工，致監工人員經常在各工地流用，在
人力不足之情況下，忽略監工品質之監督。(二)、關於規劃設計方
面：上訴人辛○○建築師為上開大樓之設計人及監造人，亦為從
事業務之人。其明知依照當時建築法第十三條規定：「本法所稱
建築物設計人及監造人為建築師，以依法登記開業之建築師為限
，但有關建築物結構與設備等專業工程部分，除五層樓以下非供
公眾使用之建築物外，應由承辦建築師交由依法登記開業之專業
工業技師負責辦理，建築師並負連帶責任」，依照當時建築師法
第十九條、第二十條、第十七條、第十八條則分別規定：「建築
師受委託辦理建築物之設計，應負該工程設計之責任，其受委託
監造者，應負監督該工程施工之責任，有關建築物結構與設備等
專業工程部分，除五層樓以下非供公眾使用之建築物外，應由承
辦建築師交由依法登記開業之專業技師負責辦理，建築師並應負
連帶責任；建築師受委託辦理各項業務，應遵守誠實信用原則，
不得有不正當行為及違反或廢弛其業務上應盡之義務；建築師受
託設計之圖樣、說明書及其他書件，應合於建築法及基於建築法
所發布之建築技術規則、建築管理規則及其他有關法令之規定；
建築師受委託辦理建築物監造時，應遵守左列各款事項：(1)、監
督營造業依照前條設計之圖說施工。(2)、遵守建築法令所規定監
造人應辦事項。(3)、查核建築材料之規格及品質」。惟在上開大
樓之規劃設計上，卻有以下之缺失：(1)、上開大樓在建築物規劃
設計上，甲○○與辛○○就建築基地、建築物平面配置、樓高、
外觀等多所討論，其二人均明知上開大樓係採內政部於八十年所
頒定之「未實施容積管制地區綜合設計鼓勵辦法」之相關規定，
在設計上就上開大樓Ｅ、Ｆ、Ｇ棟三棟大樓規劃為一、二樓挑空
之頂蓋型開放空間，造成一樓挑高、二樓局部無樑，且Ｅ、Ｆ、
Ｇ三棟大樓間均僅以樓梯間相連，連結元素太少，屬建築設計上
不規則建築物。甲○○、辛○○明知此不規則之設計，必須在結
構上加強，委請領有執照之專業結構工程技師妥為結構安全之設
計，並聽從其建議修改圖面，以確保建築物之安全。然甲○○卻
又為節省開銷，辛○○亦未告知甲○○結構補強之重要性，而過
分輕忽危險發生之可能，且因當時建築法第十三條：「結構工程
部分，除五層以下非供公眾使用之建築物外，應由承辦建築師交
由依法登記開業之專業工業技師負責辦理，建築師並負連帶責任
」之規定，雲林縣政府於八十二年十月一日起實施，亦即自八十
二年十月一日起申請建築執照案件，依法即應有結構技師之簽證
，於八十一年一月三十一日本件送請建築執照時，尚不須結構技
師簽證，而未委託結構技師對結構安全妥為設計，辛○○即委託
結構工程技師壬○○為實際負責人之崇業電腦有限公司（址設台
北市○○區○○街一三一巷四九號一樓，下稱崇業公司）作上開
大樓之結構計算及結構圖面之繪製。壬○○乃指示其所聘用在高
雄辦事處（址設高雄市○○○街二號六樓之六）擔任經理之邵偉
賢與辛○○配合，辛○○便將大樓之建築平面圖、立面圖、部分
剖面圖交予邵偉賢處理，而未委託具有結構工程技師執照之結構
技師為結構設計。邵偉賢因係壬○○聘用在高雄辦事處之經理，
乃依壬○○之指示，負責與建築師討論圖面設計並審核結構計算
書稿件及圖面，並與辛○○討論結構系統規劃（包含平面配置圖
、立面配置圖、受力系統決定、材料選用、初步斷面評估等），
辛○○明知本大樓非由結構技師親自設計，其與邵偉賢本應注意
上開不規則構造物設計中，橫力之分配應考慮構造物之動力特性
，而於上開大樓挑高部位之編號Ｃ２１、Ｃ２２、Ｃ２３柱面，
及建築結構柱線Ｙ７、Ｙ８、Ｙ１０、Ｙ１１等部位，亦即，Ｅ
、Ｆ、Ｇ三棟大樓之樑柱、樓板，及連接Ｂ、Ｃ二棟之建築結構
柱線Ｘ２、Ｘ３之連樑及樓板，均應加大柱斷面或加強配筋或箍
筋，並增加各該大樓間連接之結構元素，避免建築物結構系統在
平面及立面上均造成不規則現象，致不利建築物之耐震能力，且
鋼筋之搭接（連接）時應相互錯開六十公分以上，不可搭接在同
一介面，乃建築技術成規，否則柱子在該搭接部位之介面會使柱
子韌性降低，折損其強度，惟於規劃設計上，竟未為錯開六十公
分以上，而搭接在同一介面，另柱箍筋設計未有一百三十五度彎
鉤，而違背建築技術成規，造成圍束效果降低而致生公共危險，
而依當時情況又無不能注意之情形，竟疏未注意而未為上開結構
加強，致結構系統規劃不良。嗣經漢記公司將該大樓之鋼筋綁紮
發包與曾乾以承作，曾乾以即於按圖施工時，自一樓起，接續在
上開大樓各樓層柱鋼筋搭接部位搭接於同一介面而未錯開，亦未
於圍束箍筋施作一百三十五度彎鉤，致上開樑柱、樓板形成建築
物耐震上之弱點。(2)、辛○○與邵偉賢於結構分析討論階段，彼
等二人均明知於上開大樓靜載重（即建築物本身各部分之重量及
固定於建築物構造上之各物之重量，簡稱Ｗ）之計算上，本應按
照設計圖面之需求按實核計，並因此取得地震力（即構造物所受
地震之最小總橫力，簡稱Ｖ）之大小，再依地震力之大小作應力
分析，以取得該大樓結構各桿件（即柱、樑、牆等）受力後之力
學反應，包含垂直力反應、橫切剪力反應及彎曲反應等，以決定
柱斷面之大小並檢討原規劃之斷面是否足夠支撐大樓之重量，同
時亦決定各桿件所需鋼筋數量之多寡。惟辛○○為因應業主甲○
○原設計空間及建築成本之需求，要求靜載重配合原規劃柱斷面
大小，且對於靜載重為較低數值之計算，過分自信建物無因此倒
塌之虞。而邵偉賢亦違反其專業良知，未按實計算靜載重，而以
較小之數值為計算靜載重之單位，違背建築技術成規，致結構計
算書所算得之各樓層原結構分析靜載重合計七千八百二十五公噸
，而依設計圖面按實計算之各樓層靜載重則合計達九千零八十三
點二四公噸，短少百分之十四之靜載重，致設計地震力Ｖｘ向短
少百分之三十，設計地震力Ｖｙ向短少百分之三十三，致各桿件
之受力反應變小，柱斷面因而減小，柱鋼筋數量因而降低，使大
樓各桿件實際承載之重量提高，更不利於建築物之耐震系統而致
生公共危險。(3)、壬○○係崇業公司及崇業事務所之實際負責人
，亦為從事業務之人。崇業公司接受辛○○之委託作結構計算與
繪圖，本大樓之結構計算書與結構圖說於八十一年二月二十七日
送交辛○○前，壬○○應注意督導邵偉賢確實依照結構設計，並
應對崇業公司出品之書類物件作最後審查後，始得送件，以善盡
管理人之責，而依當時情事，又無不能注意之情事，竟又疏未注
意作事後審查工作，即任令邵偉賢以崇業公司之名義送件給辛○
○，致未能發現上開缺失，而使本大樓在結構系統之規劃設計上
存在嚴重瑕疵。(三)、關於材料採購方面：中山國寶二期大樓混凝
土強度設計規格，係二十八日齡期抗壓強度ｆｃ’每平方公分二
百八十公斤，即約每平方公分四千磅（以下以磅數單位稱之）之
強度。而按照圖面規格採購並施作混凝土乃建築技術成規。甲○
○、楊錫彬、乙○○、丙○○於上開大樓施作時，皆有權到現場
監督工程之施作，並均行使該權利而均屬監工人，彼等均預見該
大樓屬上述之不規則建築設計，為使建築物更形穩固，混凝土強
度勢必不能比照一般建築物以三千磅即二百一十公斤之混凝土強
度施作，應使用強度更高之混凝土，惟因混凝土規格涉及其財務
成本，為節省成本，彼等四人竟基於違反建築技術成規之犯意，
於辛○○攜帶顯示上開規格之圖面與建築執照交予甲○○後，於
討論使用之建築材料時，擅自決議使用三千磅之混凝土施作，對
於圖面規格置之不理。丙○○於八十一年五月間大樓開工後不久
，即接任工務部經理，負責審查建築材料規格與採購發包之事，
上開結構圖面亦均留存在工務部辦公室供丙○○審查，然其對該
規格不予置理，其與甲○○及覆核採購材料之乙○○、楊錫彬，
均容認下屬向財昇預拌水泥實業股份有限公司（下稱財昇水泥公
司）採購最高強度為三千磅之混凝土施作，而均違背建築技術成
規，致生公共危險。(四)、關於現場施工方面：(1)、混凝土之採購
：中山國寶第二期大樓於八十一年五月十一日開工後不久，於一
、二樓結構體施作之際，廖宏山擔任中山國寶第一期、第二期、
第三期工地之工地副理，負責工程施工進度、品質與材料規格之
審查，為從事業務之人。工地主任林瑞峰，則負責該工地進度、
施工品質之要求，及採購並下令混凝土之灌漿，其二人均屬監工
人，並歸工務部經理丙○○管理。乙○○則以副總經理之身分，
主導整體工務進行，並到現場監督有無按圖施工。於工地開工前
，上開各建築圖面、結構圖面等即已曬成藍本送至工地事務所。
廖宏山、林瑞峰均係工地現場負責人之一，黃怡創於上開大樓結
構體興建至地上約七樓左右，接任林瑞峰之職務為工地副主任，
亦為現場負責人之一，竟與甲○○、楊錫彬、乙○○、丙○○等
人本於違反建築技術成規之犯意，由林瑞峰於地下室至六樓，黃
怡創於七樓以上之各樓層模板組立完成後（每層樓模板組立約相
隔十五天至二十天），因漢記公司已下令向財昇水泥公司採購，
林瑞峰、黃怡創即分別向財昇水泥公司採購三千磅之混凝土，接
續利用不知情之混凝土灌漿工程承攬人即上訴人子○○，於各樓
層灌漿三千磅混凝土，而違反上開建築技術成規，致使建築物混
凝土強度嚴重不足，耐震性甚差，而致生公共危險。(2)、混凝土
澆置：漢記公司上開大樓之混凝土灌漿工程係發包給子○○施作
，子○○係承攬人，亦為從事業務之人，並由林瑞峰、黃怡創負
責監督子○○之施工品質。其等均明知混凝土在施工進行時，應
保有適當稠度，而能順利使混凝土充滿模板邊角及鋼筋四周，不
致使材料分離，或表面有過量之浮水，即在混凝土澆置時，不能
過量加水而破壞混凝土原有之配方，乃建築技術成規。惟子○○
為求施工之便利快速，即於各樓層模板組立完成後，接續在混凝
土壓送過程中加水輸送，而違反建築技術成規。現場監督施工品
質之林瑞峰（地下室至六樓）、黃怡創（大樓全部）於各該樓層
施作時，負有制止包商在混凝土壓送過程中過量加水之義務，然
林瑞峰、黃怡創看見子○○加水時，並未有效制止加水舉動，嗣
因加水過量致混凝土強度嚴重缺損，危害大樓耐震程度，而致生
公共危險。(3)、混凝土養護：混凝土須在澆置後七日內保持濕潤
，為建築技術成規。而林瑞峰（地下室至六樓）、黃怡創（大樓
全部）之監工人，乃負責於混凝土澆置後養護混凝土之人，於上
開各樓層灌漿完成後，均由自己或指示不知情之清潔工，澆水養
護樑柱混凝土僅三、四天，不足上開技術成規所要求之時間，而
違反上開建築技術成規，均足使樑柱混凝土強度受損，不利耐震
能力而致生公共危險。(4)、監造人監造：辛○○為本棟大樓之監
造人，依上開建築法之規定，應負監督營造業按圖施工義務，查
核建築材料規格及品質義務，不得廢弛業務之義務，同時依當時
建築法第五十六條第一項之規定：「須由承造人會同監造人按時
申報建築物必須勘驗之部分，方得繼續施工」，即各樓層之興建
，監造人必須到場逐層勘驗，又依同法第六十一條之規定：「建
築物在施工中，若有危害公共安全，或主要結構與核定之工程圖
或說明書不符時，監造人應分別通知承造人及起造人修改，其未
依照規定修改者，應即申報該管主管建築機關處理」。並依當時
建築技術規則建築構造篇第三百三十五條第一項、第二項之規定
：「監造人必須對工地現場填製之內有混凝土拌合、澆置及養護
、鋼筋彎紮及排置等項目之查驗報告予以簽認」，惟辛○○明知
負有上開義務，但過分自信其未盡監造業務，然建物不致於發生
倒塌情事，竟未去施工現場執行監造業務，亦未指派事務所人員
到現場代為執行，且對於施工現場取樣送檢驗混凝土之抗壓試驗
報告單及上開查驗報告，均未予過目或簽認，因過分自信危害不
會發生，以致無從發現上開混凝土規格不符、澆置時加水施作及
養護日數之不足等缺失，而未能即時糾正或作其他補強措施。(五)
、甲○○、乙○○二人未曾聘用領有執照證書之專業工程人員前
往監督施工，亦未對現場員工施以工程專業教育訓練，又所僱用
監工人數不足，致使現場監工品質低落，施工有上開缺失。彼等
二人與丙○○，本應注意上開違背建築技術成規之行為，惟均疏
未注意而未發現，甲○○、乙○○、丙○○、林瑞峰、黃怡創等
人就其等監管執行之業務，本應注意上開違反建築技術成規之結
果，將造成建築物於地震時發生瞬間倒塌人員傷亡之結果，且依
當時情形，又無不能注意之情事，竟疏未注意，而未能對大樓耐
震功能予以補強。甲○○又於八十一年二月間，與他人合建「漢
記辦公大樓」，起造人為宗漢公司，建築地點在雲林縣斗六市○
○段社口小段九二之六七六號等筆土地上，樓層地上九層、地下
一層共九戶，構造種類為鋼筋混凝土之建築物，於八十二年二月
十三日開工，亦由漢記公司自行購料發包施工，上開大樓在建築
物規劃設計上亦由甲○○與辛○○就建築基地、建築物平面配置
、樓高、外觀等多所討論，並由辛○○擔任建築師設計監造，對
鋼筋之搭接（連接）時應相互錯開六十公分以上，不可搭接在同
一介面，惟於規劃設計上，竟未為錯開六十公分以上，而搭接在
同一介面，另柱箍筋設計亦未有一百三十五度彎鉤，造成圍束效
果降低，至曾乾以於按圖施工時，接續在上開大樓各樓層柱鋼筋
搭接部位搭接於同一介面而未錯開，亦未於圍束箍筋施作一百三
十五度彎鉤，致樓柱強度減弱，而致生公共危險。甲○○於八十
二年六月間又集資興建「觀邸大樓」，起造人為漢記公司，建築
地點在雲林縣斗六市○○段一二八一號等筆土地上，建築物樓高
十六樓、地下一樓，總戶數九十戶（含店舖與公寓），為鋼筋混
凝土結構，並於八十二年十二月一日開工。甲○○、楊錫彬、乙
○○三人仍為審核決定漢記公司人事、業務、財務之人，辛○○
建築師亦為該棟大樓之設計人並監造人，均為從事業務之人。因
觀邸大樓為當時斗六地區最高住宅大樓，甲○○、楊錫彬、乙○
○既自行購料發包承造，更應小心謹慎，並均明知集合性住宅房
屋之興建，建築物之安全性首重一切，否則建築物若因結構安全
不足而倒塌，對住戶身體、生命安全危害甚鉅，惟甲○○、乙○
○於本棟大樓興建時，在人員任用、規劃設計、材料採購及現場
施工上，亦有以下之違背建築技術成規，致生公共危險或缺失等
：(一)、關於人員任用方面：漢記公司如前所述既為上開大樓實際
承造人，甲○○、楊錫彬、乙○○三人均明知應聘請領有專業技
師執照或工地主任證書之建築專業工程人員督導該大樓施工，以
確保施工品質，又未僱用任何領有專業技師執照或工地主任證書
之專業工程人員到場督工。於八十二年七月八日，僱用非建築營
造專科畢業、專業知識不足之上訴人丁○○為特別助理，嗣於八
十二年底成立工程部，專司各工地施工進度、工程營建（含施工
品質之監督）、廠商管理及材料管制等事宜，並以丁○○為工務
部副理，其後升為工程部經理，由其負責觀邸大樓上開施工事宜
，並將工地副理、主任、監工等納編工程部管理。丙○○則仍為
工務部經理，負責工程採購發包、合約簽訂、材料規格審核及工
程款請領之核對等業務，工程部、工務部統編於營建處管理，由
乙○○副總經理擔任營建處處長，督導施工進度、品質等工務事
宜，並覆核各類人事、採購、發包事件簽呈。漢記公司於八十二
年六月間，僱用剛從高工畢業且毫無工作經驗之上訴人戊○○為
觀邸大樓監工。於八十二年底僱用高農畢業且毫無營造經驗之上
訴人己○○，支援觀邸大樓混凝土灌漿工程監工。八十三年三月
間僱用亦無工地主任證書之上訴人庚○○為工地主任，負責觀邸
大樓一樓以上工程施工品質之監督。八十三年四月間僱用營造經
驗不足之林新雄，為觀邸大樓二樓以上工程之監工。觀邸大樓於
八十三年九月間興建至六樓時，庚○○調至「漢記公園市」工地
，林新雄接任庚○○職務擔任工地主任。丁○○、戊○○、庚○
○、林新雄、己○○均為從事業務之人，亦為監工人。在該大樓
興建期間，漢記公司又有「中山九安工地」、「九如街工地」、
「漢記公園市」等工地投資興建案在施工中，惟甲○○、楊錫彬
、乙○○等三人，又為節省人事成本，於觀邸大樓地下室施工期
間，僅以丁○○、戊○○二人為工地現場監工人，並僅於混凝土
灌漿時，調派己○○支援監督灌漿工程，而不顧現場監工人力之
不足，使施工品質更無從確實掌控。(二)、規劃設計方面：辛○○
建築師亦為觀邸大樓之設計人及監造人，為從事業務之人。依法
其負有前述法律規定義務，惟在觀邸大樓之規劃設計上，亦有以
下之缺失等：(1)、在規劃設計上：亦如前所述，甲○○、辛○○
二人均明知該大樓亦係採內政部於八十年所頒定之「未實施容積
管制地區綜合設計鼓勵辦法」之相關規定，採開放空間設計，於
地面層留設有空地型及頂蓋型開放空間，在設計上造成一樓平面
之牆面局部不連續，尤其建物東側之建築結構柱線編號７至編號
４及南側之編號Ｄ至Ｅ等二區塊，在結構設計上樑柱之箍筋、配
筋都須加強，以維持建築物結構之穩定性。甲○○、辛○○明知
此十六層樓高之大型開放空間設計建築物，必須在結構上加強，
並委請領有執照之結構工程技師妥為結構安全之設計，並聽從其
建議修改圖面，以確保建築物之安全，惟甲○○又為節省成本，
辛○○亦忽視結構設計之重要性，而均過分輕忽危險發生之可能
，未委託結構技師做結構設計，且辛○○又如前所述委託結構工
程技師壬○○為實際負責人之崇業公司，為結構計算及結構圖面
之繪製，壬○○又指示上開電腦公司高雄辦事處之經理邵偉賢與
辛○○配合，辛○○復將本大樓之建築平面圖、立面圖、部分剖
面圖交予邵偉賢，而未委託領有結構工程技師執照之結構技師為
結構設計。邵偉賢亦依壬○○之指示，負責與建築師討論圖面設
計並審核結構計算書稿件及圖面，並與辛○○討論結構系統規劃
，辛○○明知本大樓非由結構技師親自設計，其與邵偉賢本應注
意上開區域之樑柱箍筋、配筋均須加強，否則將因牆面之局部未
連續而形成局部弱點，不利建築物之耐震能力，且對鋼筋之搭接
（連接）時應相互錯開六十公分以上，不可搭接在同一介面，乃
建築技術成規，否則柱子在該搭接部位之介面會使柱子韌性降低
，折損其強度。而依當時情況，又無不能注意之情形，竟疏未注
意而未為上開結構加強，致結構系統規劃不良。嗣經漢記公司將
該大樓之鋼筋綁紮發包與上訴人癸○○承作，癸○○於施工時自
一樓起，接續在上開大樓各樓層相連接之柱鋼筋搭接部位搭接於
同一介面而未錯開，亦未於圍束箍筋施作一百三十五度彎鉤，致
樓柱強度減弱，而違背上開建築技術成規，致生公共危險。(2)、
辛○○與邵偉賢於結構分析討論階段，其二人亦均明知於上開大
樓靜載重之計算上，本應按照設計圖面之需求按實核計，並因此
取得地震力之大小，再依地震力之大小作應力分析，以取得該大
樓結構各桿件（即柱、樑、牆等）受力後之力學反應，包含垂直
力反應、橫切剪力反應及彎曲反應等，以決定柱斷面之大小並檢
討原規劃之斷面是否足夠支撐大樓之重量，同時亦決定各桿件鋼
筋數量之多寡。惟辛○○為因應業主甲○○原設計空間及建築成
本之需求，又要求靜載重配合原規劃柱斷面大小，且過分自信靜
載重為較低數值之計算，建物無因此倒塌之虞。邵偉賢又違反其
專業良知，未按實計算靜載重，而以較小之數值為計算靜載重之
單位，致結構計算書所算得之各樓層原結構分析靜載重合計八千
二百十五公噸，而依設計圖面按實計算之各樓層靜載重則合計為
一萬零八百五十點三四公噸，短少百分之二十四之靜載重，致設
計地震力Ｖｘ向短少百分之三十二，設計地震力Ｖｙ向短少百分
之二十七，致各桿件之受力反應變小，柱斷面因而減小，柱鋼筋
數量因而降低，使大樓各桿件實際承載之重量提高，更不利於建
築物之耐震系統。(3)、壬○○係崇業公司之實際負責人，亦為從
事業務之人。崇業公司接受辛○○委託作結構計算與繪圖，崇業
公司於八十二年九月六日送交本大樓結構計算書與結構圖說給辛
○○前，壬○○自應注意督導邵偉賢確實依照結構設計並應對其
公司出品之書類物件作最終審查後，始得送件，而當時又別無不
能注意之情事，其卻又疏未注意作事後審查工作，即任令邵偉賢
以崇業公司之名義送件給辛○○，致上開缺失未能發現，而使上
開大樓在結構系統之規劃設計上存在嚴重瑕疵。(三)、關於混凝土
採購方面：觀邸大樓混凝土強度規格，依據地下一樓結構平面圖
顯示，要求二十八日齡期抗壓強度為ｆｃ’每平方公分二百四十
五公斤，即約每平方公分三千五百磅。而按照圖面規格採購並施
作混凝土乃建築技術成規，甲○○、楊錫彬、乙○○、丙○○於
上開大樓施作時均屬監工人，於八十二年十月二十六日建照執照
核發後，辛○○將建築、結構等圖面送交漢記公司給甲○○，甲
○○再指示將圖面曬成藍圖交工務部及工程部，由工程部丁○○
提出採購發包申請單，送請工務部丙○○會簽後，呈交乙○○、
楊錫彬、甲○○核決，再由工務部依甲○○之指示與指定廠商簽
約訂購，並將合約書及上開圖面送交工地執行採購。丁○○明知
混凝土設計規格為三千五百磅，竟與丙○○、乙○○、楊錫彬、
甲○○等人基於違反上開建築技術成規之犯意，對該設計規格不
予置理，均同意使用三千磅之混凝土灌漿，而容認下屬向盛記預
拌混凝土有限公司（下稱盛記公司）採購三千磅之混凝土灌漿施
作（亦有採購二千磅混凝土舖設地下室底層，另採購四千磅混凝
土約幾十立方公尺），致混凝土強度嚴重不足，而違背建築技術
成規，致生公共危險。(四)、關於現場施工方面：(1)、混凝土之採
購：觀邸大樓於八十二年十二月一日開工，地下室結構體之鋼筋
綁紮及模板組立於約十八日後完成，丁○○為採購及下令灌漿之
人，本於上開違背建築技術成規之概括犯意，向盛記公司連續採
購三千磅之混凝土，利用不知情之劉宏彬灌漿澆置。於該大樓一
樓至六樓各樓層施工期間，由工地主任庚○○負責按圖叫料並下
令灌漿混凝土，七樓以上則由工地主任林新雄負責。雖當時漢記
公司已與盛記公司訂立混凝土採購合約書，混凝土最高磅數為三
千磅，惟庚○○、林新雄亦明知按圖面設計材料規格灌漿之建築
技術成規，並知混凝土規格為三千五百磅，但其二人又先後與甲
○○、楊錫彬、乙○○、丙○○、丁○○本於上開違背建築技術
成規之犯意，於各樓層模板組立完成後（各樓層板模組立相隔時
間約十五天至二十天），分別接續利用不知情之劉宏彬以三千磅
混凝土規格灌漿，致混凝土強度因而不足，不利大樓耐震，並致
生公共危險。(2)、混凝土澆置：漢記公司上開大樓之混凝土灌漿
工程係發包給劉宏彬施作，劉宏彬係承攬人，亦為從事業務之人
，並由丁○○（地下室）、戊○○（大樓全部）、己○○（大樓
全部）、庚○○（一樓至六樓）、林新雄（二樓以上），於其各
該監管樓層監督劉宏彬之施工品質。其等均明知混凝土在施工進
行時，應保有適當稠度，而能順利使混凝土充滿模板邊角及鋼筋
四周，不致使材料分離，或表面有過量之浮水，亦即在混凝土澆
置時，不能過量加水而破壞混凝土原有之配方，乃建築技術成規
。惟劉宏彬為求施工之便利快速，即於各樓層模板組立完成後，
接續在混凝土壓送過程中加水運送，而違反建築技術成規。現場
監督工程品質之丁○○（地下室）、戊○○（大樓全部）、己○
○（大樓全部）、庚○○（一樓至六樓）、林新雄（二樓以上）
等人，負有制止包商過量加水澆置義務，且均看見上開加水動作
，竟未制止，而違背上開建築技術成規，致使混凝土強度因加水
過量而嚴重缺損，耐震能力降低，致生公共危險。(3)、混凝土養
護：混凝土須在澆置後七日內保持濕潤，為建築技術成規。而丁
○○（地下室）、戊○○（大樓全部）、庚○○（一樓至六樓）
、林新雄（二樓以上）等監工人，乃負責於各該樓層混凝土澆置
後養護混凝土之人，均明知上開建築技術成規，惟於上開各樓層
灌漿完成後，均由丁○○指示，或由自己，或要求不知情之清潔
工，澆水養護樑柱混凝土僅四、五天，不足上開技術成規所要求
之時間，而違反上開建築技術成規，均足使樑柱混凝土強度受損
，折損大樓耐震程度，而致生公共危險。(4)、鋼筋搭接：漢記公
司將本大樓之鋼筋綁紮發包與癸○○承作，癸○○為從事業務之
人，亦為承攬人。並由戊○○（大樓全部）、庚○○（一樓至六
樓）、林新雄（二樓以上）於現場監督其施工品質。其等均明知
鋼筋之搭接（連接）時應相互錯開六十公分以上，不可搭接在同
一介面，乃建築技術成規，否則柱子在該搭接部位之介面會形成
折損強度，惟癸○○為施工方便，竟基於違背建築技術成規之犯
意，於上開地下室灌漿完畢後不久（地上一樓約開工後一個月開
始搭接），自一樓起，接續將各樓層相連接之柱鋼筋搭接於同一
介面而未錯開。戊○○、庚○○、林新雄等現場監工人，於各該
樓層鋼筋綁紮時，負有糾正制止癸○○將鋼筋搭接同一介面之義
務，惟於看見鋼筋搭接如上時，非但未予制止糾正，反而容認癸
○○將鋼筋搭接於同一介面，而違背上開建築技術成規，致使樓
柱強度受損，減弱耐震強度，致生公共危險。(5)、監造人監造：
辛○○為本棟大樓之監造人，負有前述說明之義務，竟過分自信
雖未盡監造業務，但建物不致於因此倒塌人員傷亡，僅於一樓配
筋施工有疑問時，到場向丁○○解釋，而於其他各樓層，均未到
施工現場執行監造業務，亦未指派事務所人員到現場代為執行，
且對於施工現場取樣送驗混凝土之抗壓試驗報告單及工地置備之
查驗報告，亦未過目或簽認，以致無從發現上開混凝土規格不符
、澆置時加水施作、養護天數之不足等缺失而得即時糾正，而違
背建築技術成規，致生公共危險。(五)、甲○○、乙○○二人未曾
聘用領有執照證書之專業工程人員前往監督施工，亦未對現場員
工施以工程專業教育訓練，又所僱用之人數不足，致使現場施工
有上述缺失。而甲○○、乙○○、丁○○三人，本應注意施工現
場不得有上開違背建築技術成規之情事發生，竟疏未注意而未發
現，其三人與丙○○、庚○○、林新雄、戊○○、己○○等人，
就其個人監管執行之業務，本應注意其等違背建築技術成規之行
為，將使建築物在地震發生瞬間倒塌致使住戶傷亡之結果，且依
當時情形並無不能注意之情事，惟均疏未注意，而未對建築物作
任何安全上之補強措施。另元盛建設股份有限公司於八十一年間
為起造人，委託泰順營造股份有限公司（下稱泰順公司）、易群
營造廠股份有限公司為承造人，承造「文心大三元白金特區大樓
」（下稱文心大樓），建築地點在台中市○區○○段一二一０號
等土地上，區分Ａ、Ｂ、Ｃ三棟，地下室均為三樓，Ａ棟地上十
五樓，Ｂ、Ｃ棟為地上十樓，於八十三年間竣工。癸○○為泰順
公司委託承作該大樓鋼筋綁紮之人，為承攬人。於八十二年間，
癸○○明知按圖施工乃建築技術成規，且明知依鋼筋標準施工圖
標號Ｓ－６９柱配筋標準圖之設計，各樓層柱筋搭接範圍，係在
柱頂端以下、柱底部以上，各超過四分之一之範圍，即柱鋼筋搭
接位置是在柱中央區範圍內，又若柱鋼筋搭接位置是在柱下端，
鋼筋疊接長度不能少於二百三十八公分，亦為建築技術成規，惟
癸○○基於與前述同一之違背建築技術成規之犯意，於各樓層施
工時，將鋼筋搭接在柱下端而非柱中央區域，又疊接長度僅為四
十五公分到七十公分，長度均明顯短少，而違背建築技術成規，
致鋼筋裹握力降低，並致生公共危險。嗣於八十八年九月二十一
日一時四十七分十二點六秒，在東經一二０點八一度、北緯二三
點八五度，即台灣省南投縣日月潭西偏南約十二點五公里附近，
因車籠埔斷層錯動引發之內陸淺層地震（下稱九二一地震），規
模為七點三ＭＬ（ＣＷＢ）或七點六至七點七ＭＳ（ＵＳＧＳ）
，雲林縣斗六市之地震強度垂直向加速度約為一五０點七四ｇａ
ｌ、最大地表加速度東西向約為二二七點六四ｇａｌ、南北向約
為二二０點三六ｇａｌ，未超過法規規定設計地震強度最大加速
度三三０ｇａｌ之程度，惟因上開缺失，致中山國寶二期大樓Ａ
、Ｂ、Ｃ、Ｄ、Ｅ、Ｆ、Ｇ棟大樓一樓樓柱瞬間崩裂，Ｆ、Ｇ棟
大樓往西方向倒塌並下陷，Ｅ、Ｆ棟間連接之逃生樓梯間斷落，
Ｅ、Ｄ、Ｃ、Ｂ、Ａ棟往東方向倒塌，部分樓層並倒壓在中山國
寶三期大樓，Ｅ、Ｄ、Ｃ棟往地下室下陷至六樓，Ａ、Ｂ棟自四
樓剪斷，四、五樓與六樓分離倒塌於地上，致如原判決附表一所
示之住戶家屬受結構體或隔間牆等之擠壓而死亡、或受有普通傷
害、或重傷害（死者之姓名、死亡時間、死亡地點、死亡原因，
及受傷者之姓名、受傷地點、傷勢等均如原判決附表一所示）。
漢記辦公大樓一樓柱子爆裂下陷，並往西南方向倒塌。觀邸大樓
地下室柱子瞬間斷裂，一至六樓柱子亦爆裂，而往東方向倒塌，
致住戶家屬受結構體或隔間牆等之擠壓而死亡，或受有普通傷害
、或重傷害（死者之姓名、死亡時間、死亡地點、死亡原因，及
受傷者之姓名、受傷地點、傷勢等均如原判決附表二所示）等情
。因而撤銷第一審關於乙○○、丙○○、丁○○、戊○○、己○
○、庚○○、辛○○、癸○○、子○○部分之判決，改判論處彼
等從事業務之人，因業務上之過失致人於死罪刑（乙○○、丙○
○、辛○○各論處二業務過失致人於死罪刑）；維持第一審論處
壬○○二從事業務之人，因業務上之過失致人於死罪刑之判決，
駁回壬○○在第二審之上訴，固非無見。
惟查：(一)、憲法第十六條保障人民之訴訟權，就刑事被告而言，
包含其在訴訟上應享有充分之防禦權。刑事被告詰問證人之權利
，即屬該等權利之一，且屬憲法第八條第一項規定「非由法院依
法定程序不得審問處罰」之正當法律程序所保障之權利。為確保
被告對證人之詰問權，證人於審判中，應依法定程序，到場具結
陳述，並接受被告等之詰問，其陳述始得作為認定被告犯罪事實
之判斷依據。(1)、戊○○選任辯護人聲請原審傳喚詰問證人徐金
泉、李聖傑、黃景春等人，用以證明觀邸大樓混凝土取樣試體以
前之狀態，及經過瑞里大地震及九二一地震後受損之建築物試體
應會受損，不能檢驗出試體原來之強度。(2)、子○○選任辯護人
聲請原審傳喚詰問證人黃怡創、梁真誠，用以證明混凝土澆置過
程加水等事實。(3)、辛○○選任辯護人聲請原審傳喚詰問證人陳
啟中，用以證明本件倒塌原因是否屬於建築師應負責任之範圍，
及建築師與結構技師各自掌管業務範圍如何？原審未依法傳喚陳
啟中、黃怡創、梁真誠、徐金泉、李聖傑、黃景春等人到庭，予
辛○○、子○○、戊○○及彼等選任辯護人等有詰問上開證人之
機會，即逕認並無傳喚上開證人到庭，予辛○○、子○○、戊○
○及彼等選任辯護人等有詰問機會之必要（原判決第四十三頁第
十九至二十三行、第一一四頁第二十八行至第一一五頁第二行、
第一二五頁第八至十二行），任意剝奪辛○○、子○○、戊○○
及彼等選任辯護人詰問上開證人之機會，其所踐行之訴訟程序，
尚有未合。(二)、有罪判決書之事實一欄，為判斷其適用法令當否
之準據，法院應將依職權認定與論罪科刑有關之事實，翔實記載
，然後於理由內逐一說明其憑以認定之證據，並使事實認定與理
由說明，互相適合，方為合法。倘事實認定與理由說明，不相一
致，或事實與理由欄內之記載，前後齟齬，按諸刑事訴訟法第三
百七十九條第十四款後段規定，均屬判決理由矛盾之當然違背法
令。(1)、原判決事實欄記載：．．．．．壬○○疏未注意作事後
審查工作，即任令邵偉賢以崇業公司之名義送件給辛○○，致未
能發現上開缺失，而使中山國寶二期及觀邸大樓在結構系統之規
劃設計上存在嚴重瑕疵（原判決事實欄乙、二、(三)、丁、二、(三)
）等情，是否認定壬○○對中山國寶二期及觀邸大樓之結構系統
規劃設計並未曾為審核？乃原判決理由欄復又援引壬○○、陳麗
如、蘇錦春等相關供述之內容等情，據以論述：參照壬○○、陳
麗如、蘇錦春等人供述各情，堪認壬○○雖不是倒塌大樓結構設
計簽證之結構技師，但其確有實質審核過該等案件，所以在其認
知上，才會直陳大樓由其做結構設計分析無誤，而其僱用邵偉賢
擔任高雄辦事處之經理人，接受壬○○之指示與南部地區之建築
師接洽討論設計內容，並分配、管理、指示、彙整陳麗如等職員
計算或繪圖工作，終由壬○○審核全案後交送案件等事實，應無
置疑（原判決第八十八頁第六至十四行）等情，是否說明壬○○
對中山國寶二期及觀邸大樓之結構系統規劃設計曾為實質審核？
其事實欄之認定記載與理由欄之論述說明，不盡一致，致本件事
實如何尚欠明瞭，已有未合。又上情與本件事實如何及如何為法
律之適用攸關，自應詳予調查釐清論述說明，乃原審就上情未詳
予調查釐清，所為認定記載論述說明復有前述瑕疵，其查證未盡
且理由欠備，遽行判決，難昭折服。(2)、原判決事實欄戊就癸○
○於文心大樓違背建築技術成規犯行部分記載：癸○○基於與前
述（即原判決丁、四、(四)所載觀邸部分）同一之違背建築技術成
規之犯意，而為該部分違背建築技術成規，致生公共危險之犯行
等情，是否認定癸○○為該部分之犯行，是否並非基於概括犯意
為之之連續犯？乃原判決理由欄復又論述：癸○○就觀邸大樓、
文心大樓鋼筋綁紮均違背建築技術成規，致生公共危險，其先後
二行為，時間緊接，所犯罪名相同，顯係出於概括之犯意為之，
為連續犯，爰依刑法第五十六條之規定以一罪論，並加重其刑（
原判決第一二六頁第二十八行至第一二七頁第一行）等情，是否
說明癸○○為該部分之犯行，係基於概括犯意為之係屬連續犯？
其事實欄之認定記載與理由欄之論述說明，不盡一致，尚有未合
。(三)、依法應於審判期日調查之證據雖已調查，而其內容未明瞭
者，即與未經調查無異，如遽行判決，仍屬應於審判期日調查之
證據而未予調查，尚不得遽對被告為有利或不利之認定。(1)、原
判決理由欄論述說明乙○○、丙○○於中山國寶二期大樓、觀邸
大樓違背建築技術成規犯行部分，係屬接續犯應分別論以違背建
築技術成規罪一罪，．．．．．且與乙○○、丙○○所犯各該業
務過失致人於死罪，係屬一行為觸犯數罪名之想像競合犯，應從
一重論以業務過失致人於死罪（原判決第一二六頁第十行至第一
二七頁第十五行）等情。乃原判決僅論述說明：癸○○就觀邸大
樓、文心大樓鋼筋綁紮均違背建築技術成規，致生公共危險，其
先後二次行為，時間緊接，所犯罪名相同，顯係基於概括之犯意
為之，為連續犯，爰依刑法第五十六條之規定以一罪論，並加重
其刑（原判決第一百二十六頁第二十八行至第一二七頁第一行）
等情，而就乙○○、丙○○等人先後於中山國寶二期大樓、觀邸
大樓違背建築技術成規犯行部分，未論述說明彼等究係基於概括
犯意為之？抑係另行起意為之？而上情與乙○○、丙○○等人部
分犯罪事實如何及究應如何適用法律攸關，自應詳予調查釐清論
述說明，乃原審就上情未詳予調查釐清論述說明，其查證未盡且
理由欠備，遽行判決，尚嫌速斷，其審理猶有未盡。(2)、原判決
理由欄論述說明：觀邸大樓依扣案之結構平面圖即地下壹層平面
圖（圖號Ｓ１－１）材料強度說明，混凝土二十八日齡期之設計
抗壓強度ｆｃ’＝每平方公分二百四十五公斤，並為辛○○供述
屬實。而檢察官會同鑑定人楊澤安等人自該倒塌大樓鑽取混凝土
試體送雲林科技大學檢驗，．．．．．第二批試體有二十八個，
因大樓一至四樓已倒塌，而其旁透天厝一至四層乃與高樓部分同
時興建，故取該低層透天厝部分為試體檢驗，試驗結果之試體抗
壓強度最大值為一百七十七公斤，最小值為八十六公斤，全部試
體平均值為一百三十九點三公斤，為設計強度二百四十五公斤之
百分之五六點八五，最小值僅為二百四十五公斤之百分之三五點
一０，又二十八個試體全部均小於二四五公斤之百分之七十五，
均無法符合相關技術規則之規定，混凝土強度嚴重不足（原判決
第四十一頁第二十九行至第四十二頁第十八行）等情。然其就上
開透天厝究竟是否與觀邸大樓使用同批混凝土，混凝土之灌漿澆
置是否由同一人實施，混凝土壓送過程中是否同有加水運送，混
凝土澆置後是否同有澆水養護不足等情形，並未詳予調查釐清論
述說明。而上情與上開檢驗結果是否能據為不利乙○○、丙○○
、丁○○、戊○○、己○○、庚○○等人認定之依據攸關，自應
詳予調查釐清論述說明。乃原審就上情未詳予調查釐清論述說明
，致戊○○、丁○○等人上訴意旨得據以指摘，其查證未盡且理
由欠備，遽行判決，難昭折服。(3)、原判決認定辛○○就中山國
寶二期大樓及觀邸大樓，並未委託具有結構工程技師執照之結構
技師為結構設計，而係由崇業公司經理邵偉賢依壬○○之指示處
理等情，為辛○○所否認，辯稱：中山國寶二期大樓及觀邸大樓
均係委由壬○○結構技師作結構設計，並非委任崇業公司經理邵
偉賢為結構設計，上開大樓倒塌之主因係結構設計錯誤，而結構
設計部分既交由結構技師壬○○負責處理，該部分即不應由擔任
建築師之伊負責（原判決第二十五頁第九至十九行）等語。而原
判決援引壬○○於調查站供稱：崇業電腦公司、崇業結構技師事
務所等均由伊擔任實際負責人迄今；辛○○建築師多次委託伊之
「崇業電腦公司」、「崇業結構技師事務所」從事結構相關之設
計、計算，後來辛○○至高雄成立建築師事務所，因伊之「崇業
結構技師事務所」在高雄設有分部，故我們之間業務往來仍十分
頻繁；「問：漢記大樓、中山國寶二期、觀邸等建築物之結構分
析是否由你設計、計算？答：是的，約於八十年至八十二年間，
辛○○建築師陸續將中山國寶二期、漢記辦公大樓、觀邸之平面
圖、立面圖、剖面圖、地質鑽探分析報告等交給伊之崇業電腦公
司在高雄的工作人員，委託我們依照該平面圖等圖面資料設計結
構圖說，及設計施工所需要之材料強度、材質等部分，當時我們
設計的混凝土強度是二八０公斤每平方公分，也就是四千磅，在
完成結構應力之計算、材料材質設計圖說後，即交給辛○○建築
師事務所；辛○○建築師事務所將該三棟建物設計資料交給我們
崇業電腦公司後，我們僅負責計算結構、繪製結構設計圖說」，
及壬○○於檢察官偵查中供承：「問：辛○○建築師是否有與你
合作建築觀邸大樓工程？答：有，是透過崇業電腦介紹找我工作
」；「問：你是自動前來接受訊問？答：是」，「問：漢記建設
倒塌之三棟大樓結構你設計？答：對」，「問：設計結構部分你
採用何程式？答：ＴＡＰＳ」，「問：多少錢委託你？答：漢記
辦公大樓是十六萬元」、「問：三棟大樓主構系數均是以一計算
？答：對，我覺得有加強必要，所以一三五度施工」、「問：柱
主筋有標明錯開？答：有；只對程式及資料做處理，我們當時引
用ＴＡＰＳ程式已經不錯了」（原判決第八十五頁第二十行至第
八十六頁第十九行）等情，是否屬實，苟壬○○上開供述各情俱
屬事實，則壬○○是否未為上開大樓之結構設計，尚非全無疑義
，仍待調查釐清。而上情與辛○○上開辯稱各情是否屬實及本件
事實如何攸關，自應詳予調查釐清論述說明。乃原審就上情未詳
予調查釐清論述說明，逕認上開大樓係崇業公司經理邵偉賢為結
構設計，致辛○○上訴意旨仍得據以指摘，其查證未盡且理由欠
備，遽行判決，難昭折服。(4)、原判決事實欄丁、四、(四)記載：
漢記公司將觀邸大樓之鋼筋綁紮發包與癸○○承作，癸○○為從
事業務之人，亦為承攬人。並由戊○○、庚○○、林新雄於現場
監督其施工品質。其等均明知鋼筋之搭接（連接）時應相互錯開
六十公分以上，不可搭接在同一介面，乃建築技術成規，否則柱
子在該搭接部位之介面會形成折損強度，惟癸○○為施工方便，
竟基於違背建築技術成規之犯意，於上開地下室灌漿完畢後不久
（地上一樓約開工後一個月開始搭接），自一樓起，接續將各樓
層相連接之柱鋼筋搭接於同一介面而未錯開。戊○○、庚○○、
林新雄等現場監工人，於各該樓層鋼筋綁紮時，負有糾正制止癸
○○將鋼筋搭接同一介面之義務，惟於看見鋼筋搭接如上時，非
但未予制止糾正，反而容認癸○○將鋼筋搭接於同一介面，而違
背上開建築技術成規，致使樓柱強度受損，減弱耐震強度，致生
公共危險等情，是否認定癸○○鋼筋之搭接違背建築技術成規，
係觀邸大樓倒塌之原因之一，因認癸○○應負業務過失致人於死
罪責？乃原判決理由欄復又論述：癸○○辯稱伊有按圖施工，並
無過失云云，與事實不符，不足採信（原判決第一一九頁第六至
八行）等情，是否說明癸○○鋼筋之搭接未按圖施工，係觀邸大
樓倒塌之原因之一，因認癸○○應負業務過失致人於死罪責？其
事實欄之認定記載與理由欄之論述說明，不盡一致，已有未合。
又原判決就曾乾以部分為無罪之諭知，係以曾乾以鋼筋搭接係按
圖施工，即難認其有何違背建築技術成規之犯意及有過失（原判
決理由欄乙），為其主要論據。而原審更審前為癸○○無罪之諭
知，亦以參與鑑定之建築師楊澤安證稱：觀邸大樓之標準圖有標
示鋼筋應錯開，但配筋圖沒有標示等情，據以論斷說明交予癸○
○之施工圖既未繪製鋼筋搭接位置應錯開六十公分以上不能搭接
在同一介面，鋼筋箍筋之施作應有一三五度等情，則癸○○既按
圖施工，難認其有何違背建築技術成規及過失（原審法院九十年
度上訴字第八０七號刑事判決第一五二頁第十九行至第一五三頁
第八行）等情，為其主要論據之一。則漢記公司交與癸○○者究
係「配筋圖」？抑係「施工圖」？癸○○究竟依據漢記公司所交
付之何種圖面施工？該圖面究竟為如何之記載？俱與本件事實如
何及如何為法律之適用攸關，自應詳予調查釐清論述說明。乃原
審就上情未詳予調查釐清，事實欄之認定記載與理由欄之論述說
明復不盡一致，其查證未盡且理由欠備，遽行判決，尚有未合。
(四)、有罪判決書之事實一欄，為判斷其適用法令當否之準據，法
院應將依職權認定與論罪科刑有關之事實，翔實記載，且對於被
告所犯之罪究應如何為法律上之評價，並應於理由欄內詳加論斷
其法律關係，而使事實認定與理由說明，互相適合，方為合法。
原判決事實欄丙認定記載：甲○○於八十一年二月間，又與他人
合建「漢記辦公大樓」，起造人為宗漢公司．．．．．，亦由漢
記公司自行購料發包施工，上開大樓在建築物規劃設計上亦由甲
○○與辛○○就建築基地、建築物平面配置、樓高、外觀等多所
討論，並由辛○○擔任建築師設計監造，對鋼筋之搭接（連接）
時應相互錯開六十公分以上，不可搭接在同一介面，惟於規劃設
計上，竟未為錯開六十公分以上，而搭接在同一介面，另柱箍筋
設計亦未有一百三十五度彎鉤，造成圍束效果降低，至曾乾以於
按圖施工時，接續在上開大樓各樓層柱鋼筋搭接部位搭接於同一
介面而未錯開亦未於圍束箍筋施作一百三十五度彎鉤，致樓柱強
度減弱，而致生公共危險等情。乃原判決理由欄就辛○○所犯罪
名部分，僅論述說明辛○○所為係犯刑法第二百七十六條第二項
之業務過失致人於死罪、第二百八十四條第二項前段、後段之業
務過失致人傷害、業務過失致人重傷罪（原判決第一二六頁第七
至十行），而就辛○○如原判決事實欄丙所載犯行部分，未論述
說明該部分究應如何為法律上之評價，尚有未合。(五)、犯罪事實
應依證據認定，有罪之判決書，應於理由內記載認定犯罪事實所
憑之證據及其認定之理由，否則即有理由不備之違法。原判決事
實欄乙、三認定記載：中山國寶二期大樓混凝土強度設計規格，
係二十八日齡期抗壓強度ｆｃ’每平方公分二百八十公斤，即約
每平方公分四千磅之強度。而按照圖面規格採購並施作混凝土，
乃建築技術成規。甲○○、楊錫彬、乙○○、丙○○於上開大樓
施作時，皆有權到現場監督工程之施作，並均行使該權利，皆屬
監工人，其等均預見該大樓屬上述之不規則建築設計，為使建築
物更形穩固，混凝土強度勢必不能比照一般建築物以三千磅即二
百一十公斤之混凝土強度施作，應使用強度更高之混凝土，惟因
混凝土規格涉及其財務成本，為節省成本，彼等四人竟基於違反
建築技術成規之犯意，於辛○○攜帶顯示上開規格之圖面與建築
執照交予甲○○後，於討論使用之建築材料時，擅自決議使用三
千磅之混凝土施作，對於圖面規格置之不理等情，為乙○○、丙
○○等人所否認，原判決理由欄並未詳予說明其認定上情所依憑
之證據及理由為何，逕於原判決事實欄為上開認定記載，其理由
欠備，尚有未合。(六)、當事人聲請調查之證據，如與本案之待證
事實無關緊要者，事實審法院固可以裁定駁回，毋庸為無益之調
查。若於事實確有重要關係，而又非不易調查或不能調查者，則
為明瞭案情起見，自應依法踐行調查之程序，否則即屬應於審判
期日調查之證據而未予調查之違法。(1)、庚○○否認擔任觀邸大
樓之工地主任，辯稱：伊於調查站詢問時供陳伊係專員，乃調查
人員硬將伊寫成係工地主任，並聲請原審調取勘驗調查站詢問錄
音帶（九十年度上訴字第八０七號卷第二宗第二十六頁）等情。
而調查站關於上開部分之詢問錄音帶內容如何，其與庚○○上開
辯解各情是否屬實攸關，為明瞭案情起見，自應依法踐行調查之
程序。乃原審對上情未予調查釐清，復未說明就上情不為調查之
理由，逕以觀諸調查站筆錄之記載，庚○○已將其在觀邸大樓之
職務內容說明清楚，庚○○若真有供述其係專員之身分，信調查
站筆錄絕無漏載之處（原判決第七十三頁第十一至十四行），尚
非明確之推論之詞，逕為不利庚○○之認定，其查證未盡且理由
欠備，遽行判決，難昭折服。(2)、原判決事實欄乙、三認定記載
：丙○○於八十一年五月間，即中山國寶二期大樓開工後不久，
即接任工務部經理，負責審查建築材料規格與採購發包之事，而
該大樓結構圖面亦均留存在工務部辦公室供丙○○審查，然其對
該規格不予置理，而與甲○○及覆核採購材料之乙○○、楊錫彬
，均容認下屬向財昇水泥公司採購最高強度為三千磅之混凝土施
作等情，為丙○○所否認，辯稱：中山國寶二期係於八十一年五
月十一日方申報開工，而伊係於八十一年底或八十二年初始升任
工務部經理，故該大樓興建主體結構時，其至多僅出任工務部副
理之職，並無參與決議採購建材之資格（原判決第二十三頁第五
至八行），並聲請原審傳喚證人黃昭陽到庭，用以證明其擔任工
務部經理之時間（原審卷第三宗第二八八頁）。而黃昭陽苟到庭
為有利上訴人之供述，則丙○○辯解各情是否全無可採，即非無
疑。則為明瞭案情起見，自應依法踐行調查之程序。乃原審對上
情未予以調查釐清，復未說明就上情何以不為調查之理由，其查
證未盡且理由欠備，遽行判決，尚有未洽。(七)、犯罪事實應依證
據認定之，無證據不得認定犯罪事實，刑事訴訟法第一百五十四
條第二項定有明文。且認定犯罪事實所憑之證據，須實際存在，
就該案卷宗不難考見者，始克當之。倘判決書內所記載之證據，
與卷宗內筆錄或文件之內容不相適合，則其判決之根據，實際上
並不存在，自屬採證違法。原判決事實欄丁、四、(五)認定：辛○
○於觀邸大樓興建期間，僅於一樓配筋施工有疑問時，到場向丁
○○解釋，而於其他各樓層，均未到施工現場執行監造業務等情
，係以觀邸大樓興建期間，辛○○只於一樓施作時，因配筋有問
題而到現場解決，其餘各樓層施作時，辛○○均未到現場監視施
工狀況，監督執行監造業務等情，業據丁○○供述明確，核與林
新雄、庚○○、戊○○、己○○、癸○○等人供稱：並未見過辛
○○到施工現場等語相符（原判決第一百二十頁第二十一至二十
六行），為其主要論據之一。然庚○○供稱：丙○○至現場頂多
是陪同建築師（辛○○）來看工地（原審卷第四宗第九十八頁）
；丙○○供稱：建築師（辛○○）有到工地，他來都是找金卓毅
，伊帶他到工地一次（原審卷第四宗第二二一頁）等情。原判決
認定上情所依憑庚○○、丙○○於原審之供述，核與卷宗內庚○
○、丙○○原審筆錄所載內容不盡相符，其認定事實所採之證據
難謂於法無違，尚有未合。(八)、有罪之判決書，對被告有利之證
據不採納者，應說明其理由，為刑事訴訟法第三百十條第二款所
明定。故有罪判決書對於被告有利之證據，如不加採納，必須說
明其不予採納之理由，否則即難謂無判決不備理由之違誤。是事
實審法院應於審判期日就被告否認犯罪所為有利之辯解事項與證
據，予以調查，而於有罪判決理由內詳加論列，否則率行判決，
即屬於法有違。(1)、壬○○辯稱：辛○○於請領建築執照後曾修
改相關圖說，自應由辛○○就變更圖說致結構設計有瑕疵負責等
情，並提出觀邸大樓建築執照平面圖與使用執照之竣工圖之對照
圖，指出上開兩者有諸多不符之處，用以證明其辯解各情非虛（
原審卷第二宗第二一四至二一五頁、第二二五至二五０頁）等情
。而壬○○上開辯解各情及所提出之證據是否屬實，其與本件事
實如何及如何為法律之適用攸關，自應詳予調查釐清論述說明。
乃原審就上情未詳予調查釐清，復未說明壬○○上開辯解及所提
出之證據，其何以不能為有利壬○○論斷之理由，致壬○○上訴
意旨猶得據以指摘，其查證未盡且理由欠備，遽行判決，尚有未
合。(2)、子○○否認有原判決事實欄所載之犯行，辯稱：伊僅單
純承攬混凝土灌漿之工作，加水過多會導致砂石與水泥分離而塞
管，反而不利混凝土灌送，伊無加水稀釋之可能與必要，混凝土
強度嚴重不足與伊無關等語。而原審審判長於審判期日訊問證人
楊澤安：如何認定混凝土加水過量，有無依據？楊澤安答稱：伊
個人認為混凝土試體強度不足，是否係因加水過量認定上困難，
它是可能的原因之一，並不是唯一的原因（原審卷第四宗第二０
五頁）等情。楊澤安上開供述各情是否屬實，其與子○○是否有
原判決事實欄所載之犯行攸關，自應詳予調查釐清論述說明。乃
原審就上情未詳予調查釐清，復未說明楊澤安上開供述各情，其
何以不能為有利子○○論斷之理由，逕為不利子○○之認定，其
查證未盡且理由欠備，遽行判決，難昭折服。乙○○、丙○○、
丁○○、戊○○、己○○、庚○○、辛○○、壬○○、癸○○、
子○○上訴意旨指摘原判決關於彼等部分不當，尚非全無理由。
按第三審法院應以第二審判決所確認之事實為判決基礎，刑事訴
訟法第三百九十四條第一項前段定有明文。原判決上述之違背法
令，影響於事實之確定，本院無可據以為裁判，應將原判決關於
此部分撤銷，發回原審法院更為審判。原判決關於此部分上訴人
等違背建築術成規、業務過失傷害、業務過失重傷害部分，認分
別與彼等所犯業務過失致人於死部分，具有想像競合犯，裁判上
一罪之關係，基於審判不可分之原則，應併予發回；原判決不另
為無罪諭知部分（原判決第一三一頁第二十一至二十八行），基
於審判不可分之原則，亦應併予發回，附此敘明。
二、上訴駁回部分（即上訴人甲○○部分）：
(一)、業務過失致人於死部分：
按第三審上訴書狀，應述上訴之理由，其未述者，得於提起
上訴後十日內補提理由書狀於原審法院，已逾上述期間，而於第
三審法院未判決前仍未提出上訴理由書狀者，第三審法院應以判
決駁回之，刑事訴訟法第三百八十二條第一項、第三百九十五條
後段規定甚明。又刑事訴訟法第三百八十二條第一項所謂上訴書
狀應敘述上訴之理由，係指上訴書狀本身應敘述上訴理由而言，
非可引用或檢附其他文書代替，以為上訴之理由。本件甲○○經
原判決論處業務過失致人於死二罪之罪刑（合併應執行有期徒刑
九年）後，不服原判決，於九十四年八月十九日具狀提起上訴，
其上訴狀本身並未述上訴理由，而其上訴狀中雖載：上訴理由
引用在第一審、第二審之答辯云云，然其與提起第三審上訴之法
律上程式不合，迄今逾期已久，於本院未判決前仍未就其業務過
失致人於死部分提出上訴理由，依上開規定，其此部分上訴自非
合法，應予駁回。
(二)、違背建築術成規、業務過失傷害、業務過失重傷害部分：
按刑事訴訟法第三百七十六條所列各罪之案件，經第二審判決者
，不得上訴於第三審法院，法有明文。本件甲○○想像競合犯違
背建築術成規、業務過失傷害、業務過失重傷害部分，原判決認
係成立刑法第一百九十三條、第二百八十四條第二項前段、第二
百八十四條第二項後段之罪，核均屬刑事訴訟法第三百七十六條
第一款之案件，依上開說明，既經第二審判決，自不得上訴於第
三審法院。縱此部分與前述甲○○業務過失致人於死部分，有想
像競合關係為裁判上一罪，但其業務過失致人於死部分之上訴為
不合法，本院應從程序上予以駁回，而無從為實體上判決，對於
輕罪之此部分，亦無從適用審判不可分原則，為實體上審判。甲
○○竟復對此部分提起上訴，顯為法所不許，應予駁回。
據上論結，應依刑事訴訟法第三百九十五條、第三百九十七條、
第四百零一條，判決如主文。
中    華    民    國  九十五  年   十一   月  二十三  日
                      最高法院刑事第一庭
                          審判長法官  董  明  霈
                                法官  林  茂  雄
                                法官  張  祺  祥
                                法官  呂  永  福
                                法官  洪  文  章
      本件正本證明與原本無異
                                      書  記  官
中    華    民    國  九十五  年   十一   月  二十九  日
                                                      j


司法院資訊處製作；財團法人民間司法改革基金會備份。
